【裁判字號】    94,上更(二),272
【裁判日期】    950104
【裁判案由】    重利
【裁判全文】
臺灣高等法院高雄分院刑事判決     94年度上更(二)字第272號
上  訴  人  臺灣屏東地方法院檢察署檢察官
上  訴  人
即  被  告  甲○○
選任辯護人  蔡祥銘律師
選任辯護人  蔡晉祐律師
上列上訴人因被告重利案件，不服臺灣屏東地方法院87年度訴字
第500 號、中華民國88年8 月31日第一審判決（起訴案號：臺灣
屏東地方法院檢察署85年度偵字第7108號、7109號、86年度偵字
第158 號），提起上訴，判決後經最高法院第二次發回，本院判
決
如左：
    主  文
原判決關於甲○○部分撤銷。
甲○○趁他人急迫，貸以金錢，而取得與原本顯不相當之重利為
常業，處有期徒刑壹年，併科罰金參萬元，罰金如易服勞役，以
參佰元折算壹日。
    事  實
一、甲○○於民國（下同）80年間因違反貪污治罪條例案，經屏
    東地方法院判處有期徒刑1 年10月，緩刑4 年，於81年2 月
    21日判決確定。詎仍不知警惕，復基於常業重利之犯意，自
    85年2 月間起，在屏東縣屏東市火車站前之「全利行」遊覽
    車行，乘李見福、廖清輝、吳志明急需款繳會款、車禍急需
    用錢、急需現金供週轉等急迫情況，貸予新台幣（下同）1
    萬元、2 萬元、至5 萬元不等之金錢，李見福等則按每1 萬
    元，10天為1 期，繳交利息1,000 元，或3 天為1 期利息1,
    200 元，30天還1 萬2,000 元，即月息20分，藉上開方式對
    李見福等人，取得與原本顯不相當之重利（借款時間、金額
    、利息詳如附表），恃以為生，資為常業。
二、案經屏東縣調查站、屏東縣警察局屏東分局移送台灣屏東地
    方法院檢察署檢察官偵查起訴。
    理  由
一、訊據上訴人即被告甲○○矢口否認有上揭常業重利之犯行，
    辯稱：其未曾借錢給人，「全利行」非伊經營，老闆另有他
    人，云云。惟查：
(一)、證人李見福於法務部調查局屏東縣調查站（下稱屏東縣調查
    站）證稱：甲○○平日均在晚上時間在屏東火車站前之全利
    行野雞車招呼站前擺攤，我是經由其他司機介紹才知道其有
    借錢給他人賺取利息，我自85年2 月間起因急欲繳交會款或
    因生意不佳急需家用而曾多次向甲○○借錢應急…，甲○○
    計息之方式有2 種，一種是期會，每10天為1 期，每期利息
    為本金之10分之1 ，借錢時利息先預扣等語（見85年偵字第
    71 08 號卷第2 頁背面）；另於原審法院亦證稱向甲○○借
    錢，惟詳細次數不記得，詳細情形均如調查筆錄等語（見原
    審卷第十八頁背面）。而於本院審理時到庭則證稱：我跟一
    個叫「胡仔」借的，不是被告，我向他借錢的人比較年輕，
    印象中大概1 萬的借兩次，利息10天1,000 元，我借兩次中
    間約隔了4 個月等語 (見本院上更二卷第70頁)。 證人李見
    福，於調查站及原審均明確證述向被告借高利貸，惟確實借
    款金額並未述明，其於本院審理時，雖否認向被告借款，而
    稱向較年輕與被告同姓之「胡仔」借款，惟其證述共借款2
    次，每次各1 萬元，其間相隔4 個月，本院認證人李見福此
    部分供述向地下錢莊借款之時間，及金額及利息之計算較為
    明確，且屬可信，則其85年2 月間第1 次借款1 萬元，4 個
    月後，即85年6 月間，再借款1 萬元，上開2 次借款，每10
    日利息1,000 元，應可確定。至證人李見福於本院否認向被
    告借款，指稱較年輕與被告同姓之「胡仔」借款云云，證人
    李見福既於調查及原審明確證述係向被告借高利貸，當無誤
    認之虞，且證人李見福亦未能指出較年輕與被告同姓之「胡
    仔」之真實姓名、住址以供本院傳訊，則其此部分證述，應
    屬迴護被告之詞，自無足採，其於原審證述向被告為附表編
    號1、2之借貸，應屬可信。
(二)、證人廖清輝於屏東縣調查站證稱：我確曾於85年7 月1 日因
    車禍事故急需用錢，不得已經朋友介紹，而向甲○○借貸2
    萬元週轉，條件是每10天付息1 次，利息2,000 元，即日息
    1 分，月息30分，已付息9 次，另於同年9 月18日及9 月28
    日各借1 萬元，以3 天為1 期，以10期為限，連本帶利支付
    1,200 百元，上述借款各繳本息5 次及1 次，以上3 次借款
    均由我開立所借金額2 倍面額本票予甲○○作為抵押憑證。
    甲○○每日傍晚5 時以後在屏東火車站「全利行」遊覽車售
    票站後從事錢莊借貸生意等語（見同上偵查卷第4 頁背面）
    ，其於原審法院調查時亦證稱：「向甲○○借錢，10天付2,
    000 元利息，即借2 萬元每月6,000 元，我總共付息9 次」
    、「（借過幾次），1 次2 萬元，1 次1 萬元，1 次1 萬元
    ，必須簽立4 萬元本票給他」等語（見原審卷第18頁）；於
    本院前審亦證稱：有向地下錢莊借錢，我是在屏東市火車站
    前全利遊覽車行借，我因發生車禍急需用錢等語（見本院上
    訴卷第51頁背面），於本院審理時亦證稱：於85年7 月1 日
    車禍後，向被告借2 萬元，利息10天2,000 元 (見本院上更
    二卷第70頁)。 雖辯護人詰問證人廖清輝究竟是向被告借錢
    還是向1 少年叫「胡仔」借錢？證人廖清輝始答稱：我是向
    一個少年「胡仔」借的云云。惟證人廖清輝於調查站、原審
    及本院均指稱向被告借得上開款項及敘明利息支付方式，當
    無誤認之虞，其迄本院辯護人詰問時始證稱並非向被告借款
    云云，且未能舉出該出借款項之少年叫「胡仔」者之真實姓
    名、住址以供本院傳訊，則其此部分證述，亦屬迴護，亦無
    足採。則證人廖清輝先後向被告借得如附表編號3.4.5 號所
    示之款項及支付如附表編號3.4.5 號所示之利息，亦可確定
    。
(三)、證人吳志明於屏東縣調查站證稱：我確曾向屏東火車站前甲
    ○○地下錢莊借款付重利，85年初因急需現金週轉，經同業
    司機介紹向甲○○借款5 萬元，名義上是「日會」，即5 萬
    元每3 天還6,000 元，分10期償還，即月息20分，…借款時
    我是直接到火車站前全利行騎樓下小攤和甲○○接洽，繳款
    時也大都由我拿去繳給甲○○等語（見85年度偵字第7108號
    卷第6 頁）。於本院理時亦證稱有向被告借錢，惟另證稱：
    並未支付被告利息，於調查局時指稱向被告借5 萬元，每3
    天利息6,000 元，係當時我在放高利貸，我以為在問我自已
    放款的利息是多少，並不是說向被告借錢的利息是6,000 元
    云云 (見本院上更二卷第70頁)。 惟查：證人吳志明於85年
    10月3 日接受屏東縣調查站訊問之話題，均有關向被告借款
    之經過，並未提及吳志明本人放高利貸之情形，有該筆錄在
    卷足憑，是證人吳志明該筆錄製作過程自不可能有誤認之情
    形，其調查站中證述向被告借貸如附表編號6 所示之款項，
    並支付該利息，自屬可信，其於本院否認支付利息給被告云
    云，亦屬迴護之詞，不足採信。
(四)、再參以屏東縣調查站對被告所使用之電話進行監聽結果，電
    話中有「胡仔」之人與男子 (姓名、年籍不詳)之 對話稱：
    「你算算看我的多少？」、「日仔會寶仔的名下1條1 萬，1
    條1 萬2 ，你名下的2 條是1 萬2 」等語，有監聽譯文在卷
    可憑（見85年度偵字第7108號卷第9 頁），經本院將監聽譯
    文與監聽錄音帶送法務部調查局及命被告前往該局採集聲紋
    鑑定結果，亦認監聽錄音帶內「胡仔」之聲音音質與被告相
    同，有鑑定通知書在卷可憑（見本院上更(一)卷第96頁），足
    證被告確有從事金錢借貸賺取利息之業務無訛，是所辯錄音
    內「胡仔」之人並非伊本人云云，應無可採。
(五)、按一般民間借款利率通常是月息3 分利，此為眾所週知之事
    實，被告貸予廖清輝等人所取得利息超出民間利率甚多，是
    其所取得者，為與原本顯不相當之重利無訛，且係以不特定
    之人為對象，亦足證其係賴此為生。又刑事訴訟法施行法第
    7 條之3 規定：民國92年1 月14日條正通過之刑事訴訟法施
    行前已繫屬於各法院之案件，其以後之訴訟程序，應依修正
    刑事訴訟法終結之，但修正刑事訴訟法施行前已依法定程序
    進行之訴訟程序，其效力不受影響。本案於上開條文施行前
    之87年6 月15擊屬於台灣屏東地方法院，是證人廖清輝、李
    見福、吳志明等人於調查站、原審之證述，及上開監聽內容
    ，均係在刑事訴訟法第上開施行期日前已依法定程序所進行
    之訴訟程序，均應有證據能力，附此敘明。
(六)、綜上所述，被告所辯均不足採信，其犯行已堪認定。
二、核被告趁他人急迫而貸予金錢與他人收取重利，並以之為常
    業之所為，係犯刑法第345條之常業重利罪。
三、原審據以論罪科刑，固非無見，惟(一)罰金罰鍰提高標準條例
    第一條規定：「依法律應處罰金、罰鍰者，就其原定數額得
    提高為2 倍至10倍」；刑法第345 條罰金部分之最高刑度為
    「併科3,000 元以下罰金」，依前開罰金罰鍰提高標準條例
    第1 條規定，提高後罰金部分最高刑度為「併科3 萬元以下
    罰金」，本件原判決對被告諭知「併科罰金30萬元」，有違
    罪刑法定原則；(二)如後所述，被告雖有貸款給陳春發，惟並
    無確切之證據足以證明係乘其急迫、輕率或無經驗而貸給，
    不構成重利，原判決併認此部分亦構成重利，亦有未洽，被
    告上訴意旨否認犯行，指摘原判決不當，且如後所述，檢察
    官認被告另涉有妨害自由、毀損之犯行，而聲明上訴指摘原
    判決不當，均無理由，惟原判決既有上開可議，自應由本院
    將原判決關於被告甲○○部分撤銷改判。爰審酌被告甲○○
    前係屏東縣刑警隊刑警，因故離職，仍不知安份守矩，竟以
    經營地下錢莊為業，賺取暴利，致使借款人長期為高利所苦
    ，引發甚多治安問題，為社會亂源之一角，惟念借貸對象均
    為計程車司機，且貸予金額1 萬元至5 萬元，數目不大，情
    節尚非重大等一切情狀，爰分別量處如主文第2 項所示之刑
    ，及諭知罰金如易服勞役之折算標準。
四、公訴意旨另以：被告對陳春發貸款收取顯不相當之重利，嗣
    又因陳春發未繳付利息，而於85年9 月中旬某日，夥同1 姓
    名不詳之男子，至屏東縣屏東市○○路49號4 樓之1 住處，
    強押陳春發之妻張鈺及女陳甄真至屏東市○○路某處所索討
    欠款，以非法之方法，剝奪張鈺母女2 人之行動自由，俟張
    鈺同意代夫陳春發付息後，始將張鈺母女2 人放回；之後復
    於85年10月30日晚上8 時許，甲○○再偕同自稱「王政安」
    者，赴陳宅，將陳宅之大門噴漆，損壞陳春發所有之大門，
    足以生損害於陳春發。迨85年11月3 日下午7 時許，5 位姓
    名不詳之人，侵入陳春發上開住處，將陳春發自廁所內拖出
    ，以台語三字經漫罵，並以：如果不還錢，要你好看等語句
    恐嚇陳春發，使陳春發心生畏懼，致生危害安全（此部分另
    行偵查），因認被告夥同一姓名不詳之男子強押陳春發之妻
    張鈺及女陳甄真部分，係犯刑法第302 條第1 項之罪嫌；被
    告偕同自稱「王政安」者，赴陳宅，將陳宅之大門噴漆部分
    ，係犯刑法第354 條之罪嫌，貸款予陳春發部亦涉有重利罪
    嫌云云。公訴人認被告另涉有重利、妨害自由、毀損之罪嫌
    ，無非係以告訴人張鈺、陳春發及其女兒陳甄真於警訊中之
    指訴為其主要論據，訊據被告則否認有右揭犯行，辯稱：伊
    不認識王政安，且沒有那回事等語。經查：
(一)、陳春發於警訊中證稱：因朋友缺錢才向甲○○借錢幫助等語
    （見屏警分刑字第21030 號卷第2 頁），惟其是否因急迫、
    輕率或無經驗而借貸則未據其敘明，且其已死亡，有戶籍謄
    本在卷可憑，是亦無從調查，從而被告此部分借貸是否成立
    重利罪嫌，即屬無從證明。
(二)、告訴人張鈺於警訊中固指稱：是住在屏東縣里港鄉○○村○
    ○路60之5 號的甲○○與另一名叫「大川」之王政安之人所
    強押及恐嚇等語，惟當時警方並未將被告傳喚到案，而係提
    供口卡讓告訴人張鈺指認（見同上警卷第3 頁倒數第1 行起
    及第13頁），是告訴人張鈺於警方初訊時指稱係遭被告夥同
    王政安之人妨害其行動自由等語，是否可信，即非無疑，矧
    於警方將王政安傳訊到案後，告訴人張鈺又陳稱：因為警方
    所提供之口卡片之王政安臉形很像，而且裡面的照片又不清
    楚，但經本人指認後，王政安體形較小，又沒有「大川」那
    麼大等語（見同上警訊筆錄第6 頁背面），其對於王政安之
    指認既有誤認，則被告是否確係當時強押告訴人張鈺及其女
    兒陳甄真之人，亦有疑問。再者，陳甄真於警訊中並未指訴
    被告即係妨害其自由之人（見同上卷警訊筆錄第7 頁），嗣
    經檢察官、原審法院及本院一再傳喚，告訴人張鈺、陳甄真
    於均未到庭指認，是告訴人張鈺於警訊時所為指訴並無其他
    證據可資佐證為真實，尚難據為被告不利之認定。
(三)、關於噴漆毀損部分，告訴人陳春發於警訊中陳稱：我不知道
    何人所為，雖其另稱：甲○○有帶2 名至我住處，大廈管理
    員有請他們登記為王政安等語，惟當時告訴人陳春發住處即
    群峰大第之管理員係周玉桂，經原審法院函查結果，該大樓
    管理員周組長陳稱周玉桂已死亡，已無從調查，而王政安於
    警訊時亦否認上情，告訴人張鈺於警訊中則陳稱：我沒有看
    到，但我懷疑是甲○○等語，告訴人張鈺既未目睹，則其所
    謂懷疑云云，亦係個人臆測之詞，尚難執為被告不利之認定
    。此外，亦查無其他確切之證據足以證明被告有公訴人所指
    重利、妨害自由及毀損之犯行，被告被訴重利、妨害自由及
    毀損罪嫌不能證明，檢察官仍執前詞，聲明上訴，指摘原判
    決不當，為無理由，此部分本應為無罪之諭知，惟公訴人認
    此部分與前揭常業重利之有罪部分有牽連犯之裁判上一罪及
    常業犯之實質上一罪關係，故不另為無罪之諭知。
五、被告邱水吉、吳志明部分前經本院前審判決後，未經上訴，
    已經判決確定，故不另論列。
據上論結，應依刑事訴訟法第369 條第1 項前段、第364 條、第
299 條第1 項前段，刑法345 條、42條第2 項，罰金罰鍰提高標
準條例第1條前段、第2條，判決如主文。
本案經檢察官陳國全到庭執行職務。
中    華    民    國    95    年    1     月    4     日
                  刑事第六庭  審判長法  官  王憲義
                                    法  官  張盛喜
                                    法  官  李璧君
以上正本證明與原本無異。
如不服本判決應於收受本判決後10日內向本院提出上訴書狀，其
未敘述上訴理由者，並得於提起上訴後10日內向本院補提理由書
狀（均須按他造當事人之人數附繕本）「切勿逕送上級法院」。
中    華    民    國    95    年    1     月    4     日
                                    書記官  林淑敏
附錄：本判決論罪科刑法條：
刑法第345條
以犯前條之罪為常業者，處5 年以下有期徒刑，得併科3,000 元
以下罰金。
附表：
┌──┬────┬─────┬───┬───────┬─────┐
│編號│借 款 人│ 借款時間 │金  額│利息（新台幣）│借款  原因│
│    │        │          │（新台│              │          │
│    │        │          │幣）  │              │          │
├──┼────┼─────┼───┼───────┼─────┤
│１  │李見福  │85年2月間 │10,000│10天為1期，利 │因繳會款，│
│    │        │          │元    │息1,000元（即 │生意週轉用│
│    │        │          │      │本金10分之1 ）│。        │
├──┼────┼─────┼───┼───────┤          │
│２  │同  上  │85年6月間 │30,000│同上          │          │
│    │        │          │元    │              │          │
├──┼────┼─────┼───┼───────┼─────┤
│３  │廖清輝  │85年7月1日│20,000│10天利息為2,00│因車禍急需│
│    │        │          │元    │0元           │用。      │
├──┼────┼─────┼───┼───────┤          │
│４  │同  上  │85年9月18 │10,000│3天為1期，每期│          │
│    │        │日        │元    │連本帶利付1,20│          │
│    │        │          │      │0元，月息20分 │          │
├──┼────┼─────┼───┼───────┤          │
│５  │同  上  │85年9月28 │10,000│同上          │          │
│    │        │日        │元    │              │          │
├──┼────┼─────┼───┼───────┼─────┤
│６  │吳志明  │85年初    │50,000│每3天還6,000元│需現金週轉│
│    │        │          │元    │分10期還，月息│。        │
│    │        │          │      │20分。        │          │
└──┴────┴─────┴───┴───────┴─────┘


司法院資訊處製作；財團法人民間司法改革基金會備份。
